臺灣板橋地方法院民事判決　　　　　　　 96年度訴字第194號
原　　　告　渣打國際商業銀行股份有限公司
法定代理人　甲○○
訴訟代理人　乙○○
　　　　　　庚○○
　　　　　　丁○○
被　　　告　己○○
　　　　　　　　　　　號5樓
被　　　告　丙○○
兼　　　上
法定代理人　戊○○原名蔡淑鈺.
共　　　同
訴訟代理人　林明正律師
複代理人　　陳麗玢律師
　　　　　　許中銘律師
　　　　　　周志吉律師
　　　　　　陳銘偉
上列當事人間請求塗銷抵押權登記等事件，本院於中華民國96年
9月14日言詞辯論終結，判決如下：
    主      文
被告己○○、戊○○間就如附表所示之不動產所有權於民國九十
五年四月十日以板登字第一七三二五○號設定新臺幣貳佰壹拾萬
元之抵押權應予撤銷；被告己○○並應將前開不動產抵押權設定
登記塗銷。
被告丙○○、戊○○間就如附表所示之不動產所有權於民國九十
五年六月三十日九五板登字第三三一八五○號（原因發生日期九
十五年五月二十五日），以贈與為登記原因，所為之贈與債權行
為及物權行為均應撤銷；被告丙○○應將前開不動產所有權移轉
登記塗銷。
原告其餘之訴駁回。
訴訟費用由被告連帶負擔。
    事實及理由
一、原告於本件訴訟繫屬中之民國96年7 月2 日更名為渣打國際
    商業銀行股份有限公司，有原告提出行政院金融監督管理委
    員會96年6 月1 日金管銀(四)字第09600223980 號函影本1 件
    在卷可憑，合先敘明。
二、次按訴狀送達後，原告不得將原訴變更或追加他訴。但請求
    之基礎事實同一者，不在此限，民事訴訟法第255 條第1 項
    第2 款定有明文。本件原告起訴時訴之聲明係：(一)請求確認
    被告己○○、戊○○間就如附表所示不動產（下稱系爭不動
    產）於95年4 月10日設定新臺幣（下同）210 萬元之第二順
    位抵押權（下稱系爭抵押權）所擔保之債權，及系爭抵押權
    設定關係不存在；(二)被告己○○應將系爭不動產於95年4 月
    10日所為之系爭抵押權設定登記塗銷；(三)被告丙○○、戊○○間就系爭不動產於95年5 月25日所為贈與行為及所有權移
    轉登記行為應予撤銷；(四)被告丙○○應將系爭不動產於95年
    6 月30日以贈與為原因而為之所有權移轉登記塗銷（見本院
    卷第4 頁）。嗣原告於96年4 月13日以準備書狀主張被告己○○、戊○○間於95年4 月10日就系爭不動產設定210 萬元
    之抵押權係無償行為，且有害於原告之債權，追加依民法第
    244 條第1 項、第4 項之規定，請求撤銷，並追加備位聲明
    ：(一)被告己○○、戊○○間就系爭不動產於95年4 月10日設
    定第二順位之系爭抵押權應予撤銷，(二)被告己○○就系爭不
    動產於95年4 月10日設定之系爭抵押權應予塗銷（見本院卷
    第138 、145 頁）。原告追加之聲明及訴訟標的，與原告原
    訴均係主張被告所為之法律行為係有害及原告之債權，與原
    訴之主要爭點有其共同性，各請求利益之主張在社會生活上
    可認為同一或關連，而就原請求之訴訟資料及證據資料，於
    本件審理進行在相當程度範圍內具有同一性或一體性，得期
    待於後請求之審理予以利用，俾先後兩請求在同一程序得加
    以解決，避免重複審理，堪認其請求之基礎事實係屬同一，
    原告所為之訴之追加合於前開規定，應予准許。
三、原告主張：緣被告戊○○對原告負有本金11,858,651元及遲
    延利息暨違約金等債務未清償，詎被告戊○○意圖影響強制
    執行結果且為脫產行為，明知其與己○○間無債權債務關係
    存在，竟與己○○為通謀虛偽意思表示，先於95年4 月10日
    將附表所示之系爭不動產設定210 萬元之系爭抵押權予被告
    己○○，被告戊○○、己○○間就系爭不動產設定之系爭抵
    押權應屬不存在。又被告戊○○旋於同年5 月25日再將系爭
    不動產，無償贈與戊○○之女丙○○，並於同年6 月30日辦
    畢所有權移轉登記，致原告因被告之無償行為而無法就系爭
    不動產求償。又即令戊○○與己○○間就系爭不動產於95年
    4 月10日設定210 萬元系爭抵押權並非通謀虛偽意思表示，
    亦係無償行為且有害及原告之債權，原告亦得依民法第244
    條第1 項之規定，請求撤銷被告戊○○、己○○間就系爭不
    動產於95年4 月10日所為之系爭抵押權設定登記行為，及被
    告戊○○於95年6 月30日將系爭不動產贈與丙○○之無償行
    為，並請求己○○、丙○○塗銷系爭不動產之系爭抵押權設
    定登記及所有權移轉登記等語。併為聲明：(一)被告己○○、
    戊○○間系爭抵押權設定登記部分：1.先位聲明：(1)請求確
    認被告己○○、戊○○間就系爭不動產於95年4 月10日設定
    210 萬元之第二順位系爭抵押權所擔保之債權，及系爭抵押
    權設定關係不存在；(2)被告己○○應將系爭不動產於95年4
    月10日所為之系爭抵押權設定登記塗銷；2.備位聲明：(1)被
    告己○○、戊○○間就系爭不動產於95年4 月10日設定第二
    順位系爭抵押權應予撤銷，(2)被告己○○就系爭不動產於95
    年4 月10日設定之系爭抵押權應予塗銷。(二)被告丙○○、戊○○間所有權移轉登記部分：1.被告丙○○、戊○○間就系
    爭不動產於95年5 月25日所為贈與行為及所有權移轉登記行
    為應予撤銷；2.被告丙○○應將系爭不動產於95年6 月30日
    以贈與為原因而為之所有權移轉登記塗銷。
四、被告則以：被告戊○○自94年3 月間起即陸續向被告己○○
    借款，並清償部分借款，至95年4 月間核算尚積欠210 萬元
    借款，故於95年4 月10日將系爭不動產設定第二順位之系爭
    抵押權以供擔保，原告主張塗銷系爭抵押權為無理由。又系
    爭不動產已設定第一順位之最高限額抵押權370 萬元予土地
    銀行，嗣因被告戊○○與己○○間之借貸而設定210 萬元系
    爭抵押權，合計580 萬元，原告既自承系爭不動產現值僅約
    523 萬元，約與第一順位及系爭抵押權設定金額相當，是被
    告戊○○將系爭動產無償贈與被告丙○○，自無害及原告之
    債權，原告請求撤銷贈與暨塗銷所有權移轉登記，自無理由
    等語，資為抗辯。併為答辯聲明：原告之訴駁回。
五、兩造於本院96年5 月18 日言詞辯論期日依民事訴訟法第271
    條之1 準用第270 條之1 第1 項第3 款規定，協議簡化爭點
    ，其協議不爭執及爭執之事項如下（見本院卷第203 頁至第
    204頁） ：
  (一)兩造不爭執之事項：
    1.被告戊○○對原告負有本金11,858,651元及利息暨違約金
      之債務，原告提出臺灣桃園地方法院95年度重訴字第204
      號民事判決暨確定證明書影本各1 件為真正（見本院卷第
      14頁至第16頁）。
    2.坐落臺北縣板橋市○○○段166 地號所有權應有部分萬分
      之182 及其上建號6048號即門牌臺北縣板橋市○○路○ 段
      22號6 樓建物所有權全部（即系爭不動產），原係戊○○
      所有，於95年4 月10日以板登字第173250號設定210 萬元
      之第二順位抵押權予己○○（即系爭抵押權），復於95年
      6 月30日將系爭不動產贈與予丙○○，並辦畢所有權移轉
      登記，原告提出之土地及建物登記謄本為真正（見本院卷
      第8 頁至第11頁）。
    3.被告提出之匯款單影本5 件、本票影本1 件為真正（見本
      院卷第127 頁至第129 頁）。
    4.系爭不動產於95年12月間市價約523 萬元，原告提出不動
      產鑑價申請書為真正（見本院卷第17頁）。
    5.本件訴訟標的法律關係為：(1)系爭抵押權部分：民法第24
      2 條、第87條第1 項、第767 條、第244 條；(2)所有權移
      轉登記予丙○○部分：民法第244 條。
  (二)兩造爭執之事項：
    1.被告戊○○、己○○間就系爭不動產於95年4 月10日設定
      系爭抵押權是否通謀虛偽意思表示？是否無效？是否無償
      行為？有無害及原告之債權？原告得否撤銷戊○○、己○○間設定系爭抵押權之行為並請求塗銷？
    2.被告戊○○是否於94年3 月間起即陸續向被告己○○借款
      ，並清償部分借款，至95年4 月間核算尚積欠210 萬元，
      始由被告戊○○將系爭不動產設定系爭抵押權予己○○？
    3.被告戊○○贈與系爭房地予丙○○，是否有害及原告之債
      權？系爭房地之現值523 萬元是否與戊○○設定之抵押權
      金額相當而無害及原告之債權？原告是否得請求撤銷戊○○與丙○○間贈與之債權及物權行為？得否請求被告塗銷
      所有權移轉登記？
六、原告主張如附表所示之系爭不動產原係被告戊○○所有，被
    告戊○○對原告負有本金11,858,651元及利息暨違約金之債
    務，嗣被告戊○○於95年4 月10日以板登字第173,250 號設
    定210 萬元第二順位之系爭抵押權予己○○，復於95年6 月
    30日將系爭不動產贈與丙○○，並辦畢所有權移轉登記之事
    實，業據原告提出臺灣桃園地方法院95年度重訴字第204 號
    民事判決暨確定證明書影本各1 件、土地及建物登記謄本各
    1 件（見本院卷第8 至11頁、第14至16頁）為證，復經本院
    依職權調閱系爭建物之所有權移轉登記、抵押權設定登記申
    請資料查明屬實，有臺北縣板橋地政事務所96年2 月8 日北
    縣板地登字第0960002304號函暨登記申請書影本在卷可憑（
    見本院卷第50頁以下），並經兩造協議所不爭執，自堪採信
    為真實。
七、原告主張系爭抵押權設定為通謀虛偽意思表示部分：
    按第三人主張表意人與相對人通謀而為虛偽意思表示者，該
    第三人應負舉證之責（最高法院48年台上字第29號、27年上
    字第2622號判例、86年台上字第3401號判決）。原告主張被
    告戊○○與己○○間就系爭不動產於95年4 月10日設定系爭
    抵押權之物權行為及系爭抵押權擔保之債權為通謀虛偽意思
    表示，惟並未提出任何證據證明被告戊○○、己○○間設定
    系爭抵押權之行為暨其擔保之債權為通謀虛偽意思表示，故
    原告請求確認系爭抵押權設定之物權行為及其擔保之債權均
    不存在，並請求塗銷系爭不動產於95年4 月10日設定之系爭
    抵押權塗銷，洵屬無據。
八、原告請求撤銷己○○、戊○○間就系爭不動產於95年4 月10
    日設定之系爭抵押權，並請求己○○塗銷系爭抵押權部分：
  (一)按債務人所為之無償行為，有害及債權者，債權人得聲請法
    院撤銷之，民法第244 條第1 項定有明文；債權人依第1 項
    或第2 項之規定聲請法院撤銷時，得並聲請命受益人回復原
    狀，同條第4 項亦有明文。次按債務人以其所有之不動產設
    定抵押權，同時向他人借貸款項，其設定抵押權之行為，固
    屬有償行為，若先有債權之存在而於事後為之設定抵押權者
    ，如無對價關係，即屬無償行為。倘有害及債權，則債權人
    自得依民法第二百四十四條第一項之規定以撤銷之（最高法
    院51年台上字第3528號判例、94年度台上字第318 號判決意
    旨參看）。
  (二)經查被告戊○○、己○○固主張戊○○自94年3 月間起即陸
    續向己○○借款，雖已清償部分借款，惟至95年4 月間核算
    戊○○尚積欠210 萬元借款，戊○○始於95年4 月10日將系
    爭不動產設定第二順位之系爭抵押權予己○○以供擔保，其
    所為係有償行為，非無償行為等語資為抗辯，並提出匯款單
    影本6 紙及本票影本1 紙為證（見本院卷第127 頁至第129
    頁）。
  (三)然觀諸被告提出之匯款單及本影本所載，己○○係分別於94
    年3 月3 日匯款591,000 元、94年3 月10日匯款30萬元、94
    年3 月15日匯款30萬元、94年4 月1 日匯款1 百萬元、95年
    1 月9 日匯款75萬元予戊○○，並由戊○○於94年4 月1 日
    簽發面額210 萬元，受款人記名為己○○之本票1 紙，兩造
    復協議前開匯款單及本票均係真正，堪認被告己○○自94年
    3 月3 日起至94年4 月1 日止共匯款2,191,000 元，另於95
    年1 月9 日匯款75萬元予戊○○。次查戊○○原有之系爭不
    動產原於94年4 月4 日設定210 萬元之抵押權予己○○，嗣
    於同年6 月2 日由己○○以清償為由，出具抵押權塗銷同意
    書1 紙，將原設定之210 萬元抵押權塗銷，有本院依職權調
    閱系爭不動產之抵押權設定申請書及塗銷抵押權設定登記申
    請書在卷可憑（設定申請書見本院卷第87至93頁、塗銷申請
    書見第70至75頁，抵押權塗銷同意書見第75頁），足證即令
    戊○○及己○○間確有借貸關係存在，戊○○於94年4 月4
    日以系爭不動產設定210 萬元之抵押權予己○○，亦係為擔
    保戊○○自94年3 月3 日起至94年4 月1 日止借用之2,191,
    000 元，並由戊○○於94年4 月1 日簽發面額1 百萬元之本
    票1 紙交付予己○○。然己○○既於同年6 月2 日以戊○○
    清償為由，同意塗銷前開210 萬元之抵押權，足證戊○○確
    已清償向己○○借用之2,191,000 元，己○○始可能以清償
    為由，同意戊○○塗銷前設定之210 萬元抵押權，故被告抗
    辯戊○○未清償向己○○借款之210萬元云云，尚屬無據。
  (四)次查己○○固於95年1 月9 日再匯款75萬元予戊○○，有被
    告提出之匯款單影本件在卷可憑（見本院卷第128 頁），然
    查被告並未舉證證明該筆匯款確係借款。即令該筆匯款係由
    被告己○○出借予戊○○之借款，然被告抗辯戊○○、己○○至95年4 月間核算尚積欠210 萬元云云，顯亦與事實不符
    ，自難憑信。矧縱己○○確於95年1 月9 日出借75萬元予戊○○，然被告戊○○、己○○先有債權債務關係存在，後始
    於95年4 月10日設定210 萬元第二順位之系爭抵押權予己○○，且被告間僅有75萬元借貸關係存在，卻設定210 萬元之
    系爭抵押權，顯然並無對價關係，揆諸前開判例意旨，自屬
    無償行為。
  (五)又依原告於94年度之財產總歸戶資料所示，其雖有股利、存
    款利息、薪資及租賃所得，惟其總額僅620,431 元，另其投
    資地研工程有限公司15萬元、大穎企業有限公司2 萬元、碧
    悠電子工業股份有限公司23,100元、昆浴工程有限公司1 百
    萬元，有原告94年度財產總歸戶資料1 份在卷足稽（見本院
    卷第34至37頁），然其財產總額共為1,813,513 元，另戊○○於板信商銀三重分行及松江分行雖均有存款，然戊○○於
    95 年4月10日設定系爭抵押權予己○○時，其在三重分行之
    存款餘額僅39,986元、66,207元（見本院卷第159 、177 頁
    ），在松江分行之存款餘額僅894,703 元（見本院卷第168
    頁），另戊○○以系爭不動產設定第一順位抵押權予土地銀
    行，尚欠本金2,274,255 元及利息暨違約金，有土地銀行板
    橋分行96年5 月7 日橋放字第0960000531號函暨查詢單、客
    戶往來明細單各1 件在卷可按（見本院卷第193 至195 頁）
    。另查被告戊○○於95年2 月至6 月間之股票買賣紀錄，僅
    於95年2 月7 日出售台塑股票1 千股，另於96年6 月29日出
    售碧悠電子股票2,310 股外，其餘均係出售零股，其中台塑
    股票於95年2 月7 日之收盤價為53.2元，戊○○共計賣出價
    額為122,892 元，另碧悠電子於95年6 月29日之收盤價則為
    1.51元，戊○○共計賣出價額為3,488 元，共計僅126,380
    元，故被告戊○○於95年4 月10日及同年6 月30日之財產總
    價值，顯然尚不足以清償其對原告所負之債務11,858,651元
    及利息暨違約金，故戊○○將系爭不動產設定抵押權予被告
    己○○，自將致原告之債權無法受償，有害及原告之債權，
    是原告依民法第244 條第1 項請求撤銷戊○○於95年4 月10
    日設定210 萬元第二順位之系爭抵押權予己○○，並依民法
    第244 條第4 項之規定請求己○○塗銷系爭抵押權設定登記
    ，洵屬有據。
九、原告請求撤銷被告戊○○於95年6 月30日將系爭不動產贈與
    丙○○之部分：
  (一)原告主張被告戊○○於95年6 月30日將系爭不動產贈與丙○○為無償行為，請求依民法第244 條第1 項、第4 項撤銷並
    塗銷所有權移轉登記等語。被告則抗辯系爭不動產經原告送
    鑑定，其價值約523 萬元，且已設定本金最高限額第一順位
    抵押權370 萬元予土地銀行，復設定第二順位抵押權210 萬
    元予己○○，合計已有580 萬元債務，系爭不動產價值僅約
    523萬元，已無殘值可清償戊○○對原告所負債務云云。
  (二)經查被告戊○○所有系爭不動產於95年6 月30日以贈與予戊○○之女即被告丙○○，業據原告提出土地及建物登記謄本
    各1 件（見本院卷第8 至11頁），並為被告所自認，自堪採
    信為真實。次查系爭不動產經原告於95年12月12日鑑價，其
    價值約523 萬元，亦據原告提出不動產鑑價申請書影本1 件
    為證（見本院卷第17頁），系爭不動產於被告戊○○處分時
    價值亦約為523 萬元，復據被告所不爭執（見本院卷第125
    頁）。被告雖抗辯系爭不動產已設定本金最高限額370 萬元
    之第一順位抵押權予土地銀行，另設定210 萬元第二順位系
    爭抵押權予己○○云云，惟其中第二順位之系爭抵押權亦屬
    無償行為，應予撤銷，己○○並應將系爭抵押權之設定登記
    塗銷，業如前述，是原告於95年6 月30日將系爭不動產贈與
    予被告丙○○，自屬無償行為，且被告戊○○於95年6 月30
    日之財產總價值，顯不足清償對原告之11,858,651元本金及
    利息暨違約金債務，被告戊○○贈與系爭不動產予丙○○，
    自屬有害及原告之債權，致原告之債權不能受償，故原告依
    民法第244 條第1 項之規定，請求撤銷被告戊○○於95年6
    月30日將系爭不動產贈與予丙○○之贈與債權行為及所有權
    移轉登記之物權行為，並請求丙○○塗銷系爭不動產於95年
    6 月30日以贈與為原因所為之所有權移轉登記，均屬有據。
十、從而，被告己○○、戊○○於95年4 月10日所為系爭抵押權
    設定之物權行為，及被告戊○○於95年6 月30日贈與系爭不
    動產予丙○○之債權行為及物權行為，均屬無償行為，且均
    有害及原告之債權，故原告原告依據民法第244 條第1 項、
    第4 項之規定，請求撤銷己○○、戊○○於95年4 月10日設
    定系爭抵押權之物權行為及戊○○、丙○○於95年6 月30日
    贈與之債權行為及物權行為，暨請求己○○塗銷系爭抵押權
    之設定登記、丙○○塗銷系爭不動產所有權移轉登記，均屬
    有理由，應予准許；至原告請求確認被告己○○、戊○○間
    就系爭抵押權之設定登記為通謀虛偽意思表示，因原告迄未
    舉證證明被告間設定抵押權之物權行為為通謀虛偽意思表示
    ，是該部分請求自屬無理由，應予駁回。
十一、因本案事證已臻明確，兩造其餘主張、陳述及所提之證據
      暨攻擊防禦方法，經本院審酌後，認均與本案判毋庸再予
      審酌，附此敘明。
十二、結論：本件原告之訴為一部有理由，一部無理由，依民事
      訴訟法第79條、第85第2 項，判決如主文。
中　　華　　民　　國　　96　　年　　9 　　月　　28　　日
                  民事第一庭    法　官　周舒雁
上列正本係照原本作成
如對本判決上訴，須於判決送達後20日內向本院提出上訴狀
中　　華　　民　　國　　96　　年　　9 　　月　　28　　日
                                書記官  張坤校
┌───────────────────────────────────────────────┐
│附表（土地）：　　　　　　　　　　　　　　　　　　　　　　　　　　　　　　　　　　　  　　    │
├─┬───────────────────────────┬─┬──────┬─────┬──┤
│編│　　　　土　　　　　地　　　　　坐　　　　　落　　　　│地│面　　　　積│　　　　　│　　│
│　├───┬────┬────┬────┬────────┤　├──────┤ 權利範圍 │備考│
│號│縣　市│鄉鎮市區○ 　段　 ○ ○　段 │　地　　　　號　│目│　平方公尺　│ 　　　   │    │
├─┼───┼────┼────┼────┼────────┼─┼──────┼─────┼──┤
│１│臺北縣│板橋市　│港子嘴  │　　　　│166             │建│521 　　    │10000分之 │　  │
│  │      │        │        │        │                │  │            │182       │    │
├─┴───┴────┴────┴────┴────────┴─┴──────┴─────┴──┤
│附表（建物）︰　　　　　　　　　　　　　　　　　　　　　　　　　　　                          │
├─┬──┬───────┬───────┬──────┬─────────────┬──┬──┤
│編│ 建 │　　　　　　  │　　　　　　  │  建築式樣  │建　物　面　積（平方公尺）│權利│ 備 │
│　│ 　 │　 建物門牌   │ 　基地坐落 　│　主要建築  ├───────┬─────┤　　│    │
│　│　　│　　　　　　  │　　　　　　  │  材 料 及  │樓　層　面　積│ 附屬建物 │　　│    │
│號│ 號 │　　　　　　　│　　　　　　　│　房屋層數　│合　　　　　計│用途及面積│範圍│ 考 │
├─┼──┼───────┼───────┼──────┼───────┼─────┼──┼──┤
│１│6048│臺北縣板橋市雙│臺北縣板橋市港│鋼筋混凝土造│第6 層：56.13 │陽台11.95 │全部│　　│
│　│    │十路1 段22號6 │子嘴段166 地號│12層樓房　　│              │花台1.80  │　　│　　│
│　│　  │樓            │　　　　      │            │              │雨遮0.97  │　　│　　│
└─┴──┴───────┴───────┴──────┴───────┴─────┴──┴──┘
